【裁判字號】    90,重家上,2
【裁判日期】    900515
【裁判案由】    確認繼承權存在等
【裁判全文】
台灣高等法院民事判決  九十年度重家上字第二號
      上  訴  人  甲  ○
      被  上訴人  台北市政府地政處
      法定代理人  宋清泉
      訴訟代理人  張翠蘭
                  洪瑞珍
右當事人間，因確認繼承權存在等事件，上訴人對於中華民國八十九年九月十四日臺
灣臺北地方法院八十九年度家重訴字第一○號所為第一審判決，提起上訴，本院判決
如左：
    主      文
上訴駁回。
第二審訴訟費用由上訴人負擔。
    事      實
甲、上訴人方面：
壹、聲明：
一、原判決廢棄。
二、確認上訴人對被繼承人張卻之遺產有全部繼承權存在。
三、被上訴人應給付上訴人新台幣  (下同)一千五百八十萬零一百三十九元，及自起
    訴狀繕本送達翌日起至清償日止，按週年利率百分之五計算之利息。
四、第一、第二審訴訟費用由被上訴人負擔。
五、請准供擔保宣告假執行
貳、陳述：
    除與原判決記載相同者，予以引用外，另行補充陳述略以：
一、原審以繼承權之存在為一種事實問題，非法律關係之本身，依民事訴訟法第二百
    四十七條之規定，應以法律關係為訴訟標的，上訴人訴請確認張卻之遺產有全部
    繼承權存在，與民事訴訟法第二百四十七條之規定不合，應予駁回云云。惟查，
    按確認法律關係基礎事實存否之訴，非原告有即受確認判決之法律上利益者，不
    得提起之；又確認法律關係基礎事實存否之訴，以原告不能提起他訴訟者為限，
    民事訴訟法第二百四十七條第一項、第二項定有明文。即八十九年二月九日修正
    民事訴訟法第二百四十七條，係為發揮確認之訴預防及解決紛爭特擴大其適用範
    圍及於事實，然為免導致濫訴，就事實之存否，限於其為法律關係之基礎事實，
    並以原告不能提起他訴訟時，始得提起，否則即認原告無即受確認判決之法律上
    利益。足見修正後民事訴訟法第二百四十七條規定，為法律關係之基礎事實，自
    得提起訴訟，從而原審判決即有違誤。又按積極確認之訴，祇須主張權利之存在
    者對於否認其主張者提起，當事人即為適格。否認之人有數人者，除有必須合一
    確定之情形外，無強令原告對於否認人全體提起確認之訴之法律上理由。(最高
    法院六十年台上字第四八一六號判例參照) 。查被繼承人張卻早於昭和十九年六
    月廿一日死亡，而被上訴人卻分別於八十年五月廿八日、六月廿六日，分別以台
    灣台北地方法院提存所八十年度存字第一六○○、第二一四五號提存徵收張卻所
    有土地之補償費，計一千五百八十萬零一百三十九元，其提存顯然錯誤，且不合
    法，經上訴人聲明異議，並申請發放上開提存之徵收土地之地價補償費予上訴人
    ，惟被上訴人否認上訴人之繼承權，而不予發放。揆諸前揭判例意旨，上訴人對
    於否認上訴人所主張權利存在之被上訴人起訴，其當事人即為適格。被上訴人抗
    辯，本件雖應依法核發張卻之徵收補償費予其繼承人，惟在上訴人與張卻間之繼
    承關係尚未確定前無法核發，且要求上訴人應依內政部上開規定檢附正確之戶籍
    謄本及繼承系統表等資料送被上訴人審理，乃依法行政並無違誤，本件係上訴人
    向戶籍登記主管機關申請遭駁回而無法檢附，故上訴人所稱被上訴人否認其繼承
    權而不予發放被繼承人張卻之徵收補償費乙節顯然有誤等語，顯有誤解。何況上
    訴人向戶籍機關申請補註養母張卻姓名，依現行法令，根本無法加註，行政院決
    定書亦認定應向法院提出主張，經法院判決確定身分後，再憑向戶政機關申請補
    註養母姓名。從而，自不能以上訴人向戶籍機關申請加註養母姓名遭駁回，即認
    定上訴人非張卻之養女。
二、查上訴人為領取系爭土地補償費，於七十九年間，即開始向戶籍機關辦理補註養
    母張卻手續，此有行政院台八十訴字第三四八五五號行政院決定書可稽，又證人
    張淑卿係於民國七十九年間出具證明書，嗣該證人張淑卿見上訴人未領到系爭補
    償費，乃另行起意於八十五年十二月二十日偽造戶籍資料欲盜領系爭補償費，此
    係張淑卿個人之犯罪行為，與上訴人無關。
三、查本件張卻之養父張泉與上訴人之生父張乞食確於昭和十七年間，即民國三十一
    年間，收養上訴人為張卻之養女，迄今已達五十九年之久，按經驗法則及倫理法
    則，須親屬或近鄰始知有收養之事實，原審以證人張金專證稱張卻有收養上訴人
    ，但張金專為上訴人之同母異父之兄，而不予採信，顯違上開法則。又證人高泉
    份於原審證稱，不知道上訴人被收養，但知道上訴人有祭拜他的先母張卻，既已
    證明上訴人有祭拜他的先母張卻，則上訴人即為張卻之養女，其理至明。至證人
    鄭張香及張德勝均已死亡，無法到場作證，並非不到場作證。被上訴人所辯，顯
    有誤解。
四、又原審認定及被上訴人辯稱，依日據時期戶籍謄本，「張氏卻」為日本大正元年
    十二月十七日出生，於大正十二年八月十七日因「養子緣組入戶」為張泉之養女
    。日本昭和十五年二月二十日招贅許金法而結婚，同年五月十一日離婚。上訴人
    甲○為昭和十二年十一月一日出生，其父張乞食日據時期戶籍內，其長女「張氏
    目」，於昭和十三年三月五日「養子緣組除籍」，其媳婦仔「高氏來春」於昭和
    十二年一月十九日「養子緣組入籍」，若上訴人有經張卻收養為養女，應有戶籍
    登載，上訴人以「其時交通不便，又不諳法令，而未辦理收養之戶籍登記」為詞
    ，依其家族日據時期之戶籍申報情形，難予採信等語。惟查張卻之養父張泉生於
    日本明治九年五月十三日，即西元一八七六年五月十三日，迄昭和十七年間 (民
    國卅一年) ，即西元一九四二年收養上訴人為張卻之養女時，張泉已六十六歲，
    自不能以張泉曾於大正十二年八月十七日，即民國十二年八月十七日，張卻因「
    養子緣組入戶」為張泉之養女，即張泉收養張卻為養女時有申報戶口，即認定上
    訴人沒有申報戶口，即非張卻之養女。蓋收養上訴人為張卻之養女與張泉收養張
    卻為養女，前後相差十九年，張泉已達六十六歲高齡，況當時日據時代均以農為
    生，已經年邁，即年齡越大越糊塗，或一時忘記，致未申報上訴人為張卻之養女
    登記，更不能僅以張乞食日據時期戶籍內前有長女「張氏目」有「養子緣組除籍
    」，及其媳婦仔「高氏來春」，有「養子緣組入籍」之記載，而認定上訴人沒有
    申報收養登記，即非張卻之養女。蓋要申報戶口登記者為收養上訴人者，即養子
    緣組入籍者，係張泉，並非上訴人之生父張乞食，原審上開認定及被上訴人上開
    辯解，顯然違反經驗法則及倫理法則。何況按日據時期養子女之收養由養父與生
    父之合意即可成立，養父母均亡，則由養父之父母兄弟或其他近親充任收養之當
    事人，已否申報戶口，於收養之成立並無影響，為經台灣民間習慣調查報告記載
    綦詳。
五、查下列證據足以證明上訴人確係被繼承人張卻之養女：
(一)系爭補償費提存通知書，係通知台北市○○路六五巷十六號上訴人之住處，此有
    提存通知書二紙、及上訴人戶籍謄本可稽。
(二)系爭徵收張卻所有土地老泉段四四三地號土地上有張泉之墳墓乙座，其補償費由
    上訴人領取，此有交通部台灣區國道新建工程局徵收台北縣市土地業戶具領補償
    費收據可稽。
(三)國立政治大學徵收張卻所有之木柵內湖段待老坑段二六九－四、二九七－五、二
    九八－一二、四五三地號土地，均由上訴人耕種，此有國立政治大學通知書乙紙
    可稽。
(四)張卻日據時代之不動產繼承登記  (相續登記)申請書，土地所有權登記申請書、
    地目變更登記申請書等五件，均由上訴人保管，此有該各登記申請書原本可稽。
    若非其養女，張卻又為何將重要之地契等全部交上訴人保管？
(五)上訴人之次子張進財  (上訴人之丈夫高輝，本應姓高，即為高進財)為傳承張卻
    一脈之香火，亦因而改姓張，此有戶籍謄本可稽。查張進財係民國○○○年○○
    月○○日出生，即一出生即姓張，從而張進財為傳承張卻一脈之香火，於民國五
    十一年間一出生即姓張，絕非臨訟捏造，亦為上訴人確為張卻之養女之鐵證，否
    則，上訴人之夫姓高，次子又為何姓張？
(六)張卻於昭和十九年六月二十一日死亡，上訴人並立張泉 (張卻之養父)、張白森(
    張卻之養母) 及張卻之牌位於家中祭祀，此有照片四張足稽。且證人高泉份於原
    審已證稱，知道上訴人有祭拜他的先母張卻，若上訴人並非張卻之養女，又為何
    要祭拜？
(七)系爭徵收張卻所有土地應繳之一切田賦代金或地價稅，均由上訴人繳納，此有各
    該田賦代金及地價稅繳納通知書共十二紙為證。若上訴人並非張卻之養女，又為
    何於張卻死亡後，即長期繳納張卻之一切稅金？
(八)張卻之養父張泉與上訴人之生父張乞食確於昭和十七年間，收養上訴人為張卻之
    養女之事實，有證人張金專、高泉份證述之證明書為證。且證人張金專於原審已
    證稱張卻有收養上訴人 (張金專證明書之立證明書人張金「專」因他人代寫致書
    為「磚」，再改正為「專」，然下面印章，確為張金專本人所蓋) 。又證人高泉
    份於原審已證稱，不知道上訴人被收養，但知道上訴人有祭拜他的先母張卻，惟
    查證人高泉份既證明上訴人有祭拜他的先母張卻，則上訴人即為張卻之養女，其
    理至明。
六、又上訴人提出張泉 (張卻之養父)、張白森 (張卻之養母)及張卻之牌位，係裝在
    子孫奉祀歷代祖考妣神位之裡面，其祭拜之香火自然燻不到裝於裡面之牌位，原
    審認張卻及張泉、張白森牌位照片，木紋清晰，未見承受香火之痕跡，亦不足以
    證明上訴人為張卻之養女，顯又違背常理，何況證人高泉份於原審已證稱，知道
    上訴人有祭拜他的先母張卻，已如上述，惟原審不予採信，自有違誤。
七、綜上所述，上訴人確係張卻之養女，物證、人證均齊全，原判決不予採信，顯有
    違誤。
乙、被上訴人方面：
壹、聲明：
一、請求駁回上訴人之上訴。
二、第二審訴訟費用由上訴人負擔。
貳、陳述：
    除與原判決記載相同者，予以引用外，另行補充陳述略以：
一、被上訴人為興辦北部第二高速公路木柵段工程，於七十九年八月三十一日以北市
    地四字第三五七一五號公告徵收張卻所有本市○○區○○段一小段三六、八一、
    八七、八九、九○、九一、九二、九三地號及二小段四四三、四四四－一、四六
    七－一、四六八－一地號等土地，其徵收補償費總計一千五百八十萬零一百三十
    九元因逾期未領，分別於民國八十年五月二十八日、六月二十六日以八十年度存
    字第一六○○號、第二一四五號提存書提存於臺灣臺北地方法院提存所待領，嗣
    於民國八十五年十二月二十日林深想先生代理張淑卿女士（即本件上訴人於第一
    審提出證人之一）檢送被繼承人張卻死亡除戶戶籍謄本、繼承系統表等繼承資料
    向被上訴人申領上開二筆提存款，經查明張淑卿女士並無繼承權，被上訴人遂於
    八十六年二月廿二日以北市地四字第八六二○五二八○○○號函駁回其申請（被
    上訴人上開函文內敘及張白森、張泉死亡日期與實際戶籍記載不同係因林深想涉
    及偽造文書，現應仍在貴院審理中），且因被繼承人張卻已於提存前（民國三十
    三年六月二十一日）死亡，被上訴人另函向臺灣臺北地方法院提存所辦理取回上
    開二筆提存款，暫存被上訴人所設補償地價專戶，嗣土地徵收條例經總統八十九
    年二月二日華總一義字第八九○○○二三五七○號令公布後，有關土地徵收補償
    費因受領遲延、拒絕受領或不能受領時，應依前揭條例第二十六條規定：「直轄
    市或縣（市）主管機關應於國庫設立土地徵收補償費保管專戶，保管因受領遲延
    、拒絕受領或不能受領之補償費，不適用提存法之規定。－－－」辦理，故本案
    二筆提存款依照上開規定業經本府於八十九年八月二十九日再以八十九年保管字
    第○○三○八號存入「台北市土地徵收補償費保管專戶」保管中，合先陳明。
二、查上訴人於八十九年六月一日提出相關資料，聲稱其為張卻之養女，係唯一繼承
    人，僅因收養當時不諳法令未曾書立收養契約或辦理收養之戶籍登記，向被上訴
    人申領張卻之徵收補償費，經被上訴人函知上訴人應依照內政部訂頒之「繼承登
    記法令補充規定」備齊完備之戶籍資料檢送審核，嗣上訴人提出行政院台八十訴
    字第三四八五五號再訴願決定書，稱其不能向戶政機關更正登記再申領補償費，
    經被上訴人查知上訴人曾向本市文山區第一政事務所申請補註養母為張卻，經台
    北市政府拒絕，經行政訴訟程序駁回其訴願，被上訴人於八十九年六月二十七日
    以北市地四字第八九二一五五一二○號函覆知上訴人應循司法途逕確定其與被繼
    承人張卻之收養關係後再檢具正確之戶籍資料至被上訴人審核，被上訴人雖應依
    法核發張卻之徵收補償費予其繼承人，惟上訴人向戶籍登記主管機關申請補註養
    母姓名遭駁回而無法提出正確之戶籍謄本以供審核，在上訴人與張卻間之繼承關
    係尚未確定前被上訴人無從核發，且被上訴人要求上訴人應依內政部所訂頒之繼
    承登記法令補充規定，檢附正確之戶籍謄本及繼承系統表等資料送被上訴人審核
    ，乃係依法行政並無違誤。又查土地徵收補償費之發放係屬公法上之金錢給付義
    務，該給付訴訟之管轄法院應屬行政法院，而非屬普通法院審理範圍，故上訴人
    所提上訴之聲明請求給付之訴，顯有違誤。
三、另查上訴人稱被繼承人張卻之養父張泉與其生父張乞食確於昭和十七年間，收養
    上訴人為張卻之養女之事實，有證人張金專、高泉份證述之證明書為證乙節，查
    證人之一高泉份於原審證稱不知道上訴人被張卻收養，但其證明書卻敘明張卻生
    前確曾收養甲○為養女，此與其證詞不符；又上訴人於原審所提證人尚有鄭張香
    、張德勝、張淑卿等三人，其中張淑卿（身分證字號Ｚ000000000號、
    住址為台北市○○區○○路三段二三二巷三七號二樓）曾於民國八十五年十二月
    二十日由林深想君代理檢送繼承資料向被上訴人申領張卻之徵收補償費，依其所
    附身分證明文件得知其係於民國○○○年○月○○○日出生，而被繼承人張卻是
    於民國三十三年六月二十一日死亡，其父張泉於民國三十二年三月三十日死亡，
    上訴人生父張乞食於民國三十五年八月二十六日死亡，則張淑卿於上訴人生父張
    乞食與張卻之養父張泉死亡時尚未出生，何能證明其未出生之事實？顯屬不實。
    又依上訴人於原審所提之日據時期戶籍謄本，「張氏卻」為日本大正元年十二月
    十七日出生，於大正十二年八月十七日因「養子緣組入戶」為張泉之養女。日本
    昭和十五年二月二十日招贅許金法而結婚，同年五月十一日離婚，上訴人為昭和
    十二年十一月一日出生，其父張乞食日據時期戶籍內，其長女「張氏目」，於昭
    和十三年三月五日「養子緣組除籍」，其媳婦仔「高氏來春」於昭和十二年一月
    十九日「養子緣組入籍」，若上訴人稱其於昭和十七年間被張卻收養為養女，應
    有戶籍記載，上訴人所附之證明書稱「因其時交通不便，山居村民不諳法令，致
    未辦理收養登記」，依其家族日據時期之戶籍申報情形，該證明書實難以採信，
    則上訴人是否確有繼承權得以繼承張卻所有之遺產尚非無疑。
四、綜上所陳，因上訴人與被繼承人張卻間繼承關係之認定及戶籍補註養母姓名等並
    非被上訴人之行政管轄範圍，且上訴人請求給付之訴，屬行政救濟範圍，而非一
    般民事訴訟，上訴人所附之證明書並無可採，其請求自非有據。
    理      由
一、上訴人起訴主張：被上訴人因興建北部第二高速公路用地，於民國七十九年八月
    三十一日公告徵收上訴人養母張卻所有坐落台北市○○區○○段一小段三六、八
    一、八七、八九、九○、九一、九二、九三及同段二小段四四三、四四四－一、
    四六七－一、四六八－一等地號之土地，應核發地價補償費合計一千五百八十萬
    零一百三十九元，張卻已於民國三十三年六月二十一日死亡，上訴人係其唯一合
    法繼承人，詎被上訴人竟以上訴人無法提出為張卻繼承人之證明文件，否認上訴
    人為張卻之繼承人，而拒絕核發前揭地價補償費，為此，求為  (一)確認上訴人
    對於張卻之遺產有全部繼承權存在。(二)被上訴人應給付上訴人一千五百八十萬
    零一百三十九元本息之判決。
二、被上訴人則以：上訴人於民國八十九年六月一日以其為張卻之唯一繼承人，具函
    被上訴人請求核發徵收張卻所有前揭土地之地價補償費，經被上訴人審核其所檢
    附之資料文件，不足以證明其為張卻之繼承人，被上訴人於同月八日、二十七日
    分別函覆，請依內政部訂頒「繼承登記法令補充規定」辦理、或循司法途徑確定
    其與張卻之收養關係，再檢附正確之戶籍資料文件，供被上訴人審核，被上訴人
    依法行政，並無違誤；且核發地價補償費係數公法上金錢之給付義務，其管轄法
    院為行政法院，非屬普通法院，上訴人之訴均非有據等語，資為抗辯。
三、上訴人主張被上訴人因興建北部第二高速公路用地，於民國七十九年八月三十一
    日公告徵收張卻所有坐落台北市○○區○○段一小段三六、八一、八七、八九、
    九○、九一、九二、九三及同段二小段四四三、四四四－一、四六七－一、四六
    八－一等地號之土地，應核發地價補償費合計一千五百八十萬零一百三十九元，
    張卻已於民國三十三年六月二十一日死亡，被上訴人以上訴人無法提出其為張卻
    繼承人之證明文件，而拒絕核發前揭地價補償費之事實，為被上訴人所不爭執，
    且有被上訴人八十九年六月八日北市地四字第八九二一三六五二○○號、同月二
    十七日同字第八九二一五五一二○○號函影本在卷為憑，上訴人主張之上開事實
    ，應堪信為真實。
四、按：當事人主張有利於己之事實者，就其事實有舉證之責任，民事訴訟法第二百
    七十七條前段定有明文；本件上訴人主張其為張卻之繼承人，無非以其係經其生
    父張乞食與張卻之養父張泉合意由張卻收養，並立有張泉、張白森 (張卻之養母
    ) 、張卻牌位祭祀，且將本應姓「高」之次子取名為「張」進財，以繼承張卻之
    煙火，又提出張金專、鄭張香、高泉份、張德勝、張淑卿所出具之證明書為其論
    據；惟查：
(一)上訴人所以立有張泉、張白森、張卻牌位祭祀，非其為張卻養女之唯一原因，或
    尚有其他原因，不一而足，此項事實不足以證明其確為張卻之養女；又上訴人之
    本姓張  (生父張乞食)，將本應姓「高」之次子取名為「張」進財事實，亦不足
    以證明其為張卻之養女。
(二)依上訴人所提出日據時期之戶籍資料，均無上訴人為張卻養女之登記，而張卻為
    張泉、張白森之養女，竟有戶籍之登記，上訴人主張其時交通不便，又不諳法令
    ，未曾書立收養契約或辦理戶籍登記，即無可採。
(三)上訴人出生於民國二十六年十一月一日，而張卻生於民國九年十二月十七日，亡
    於三十三年六月二十一日，享壽僅二十有四，且二者相差僅有十七歲，依日據時
    期收養者須滿二十歲以上，上訴人僅泛言於民國三十一年間收養，又未舉證以實
    其說，且上訴人對於張卻之年齡，於原法院起訴時主張為民國九年 (即日據時期
    大正九年) 十二月十七日生，而於本院審理時又主張其張卻出生於大正元年，兩
    者相差達八歲，養女竟不知養母之實際年齡，顯悖常情。
(四)上訴人所提出張金專、鄭張香、高泉份、張德勝、張淑卿所出具之證明書，為內
    容、字體完全相同之文件，其中張金專於誤植為「磚」後再更正，其真實性已非
    無疑；其中張淑卿為五十一年七月二十五日出生，如何知悉出生前二十年之事實
    ，且於八十五年間曾以張卻之後裔向被上訴人請領前揭張卻之地價補償金，其前
    後之行為矛盾至極；張金專又係上訴人同母異父之兄長，於原法院證述「張卻約
    二十幾歲有招婿許金法，且收養甲○，因為光復後沒辦收養」等語，惟查張卻於
    民國二十九年二月二十日與許金法結婚同年五月十一日離婚，光復前之民國三十
    三年六月二十一日即已亡故，何以在光復  (民國三十四年臺灣光復)後收養？其
    所為證言顯係附和上訴人之主張，顯不足採；證人高泉份於原法院雖證述「我知
    道甲○有祭拜她的母親張卻」，竟又證述不知道上訴人為張卻所收養，且又出具
    前揭證明書，其證言亦不足為有利於上訴人之認定。
(五)上訴人又提出國立政治大學之通知影本，主張其為張卻之繼承人；惟查國立政治
    大學係因徵收張卻所有其他之土地，上訴人於該土地上耕作，國立政治大學通知
    上訴人洽商地上物補償問題，而非洽商土地地價補償問題，該通知不足以證明其
    為張卻之繼承人。
五、由上所述，無一足以證明上訴人確為張卻之養女，且上訴人於原法院到場又自認
    「我父親是張乞食，沒有證據可證明我被收養。－－－」等語在卷，從而其訴請
    確認對於張卻之遺產有全部繼承權，於法自屬無據。
六、按徵收補償費為公法上之義務，依土地法及有關法令之規定，有一定之程序，非
    可任意為之。此由土地法第二百三十六條「徵收土地應給予之補償地價補償費及
    遷移費，由該管市、縣地政機關規定之。」、「前項補償地價補償費及遷移費，
    均由需用地人負擔，並繳交該管市縣地政機官轉發之。」之規定自明，本件台北
    市政府因興建北部第二高速公路而徵收張卻所有前揭土地，依上開法條規定應給
    予補償地價補償費，由被上訴人轉發，依上說明係屬公法上之給付義務，所發生
    之爭議，其管轄法院應為行政法院，管轄私權爭議之普通法院無管轄權，上訴人
    併向無管轄權之普通法院，起訴請求前揭地價補償費，管轄權錯誤，不應准許。
七、綜合上述，原法院為上訴人敗訴之判決，並駁回其假執行之聲請，其理由或未盡
    相同，但結果並無異致，仍應予維持。上訴意旨仍持陳詞，指摘原判決不當，求
    予廢棄，非有理由，應予駁回。
八、本件事證已臻明確，兩造其他攻擊、防禦方法，及提出未援用之證據，經斟酌後
    認不影響判決基礎，無逐一論述之必要，併此敘明。
據上論結，本件上訴為無理由，爰判決如主文。
中      華      民      國    九十      年      五      月     十五     日
                        民事第六庭審判長法  官  吳  欲  君
                                        法  官  藍  文  祥
                                        法  官  陳  博  享
右正本係照原本作成。
如不服本判決，應於收受送達後二十日內向本院提出上訴書狀，其未表明上訴理由者
，應於提出上訴後二十日內向本院補提理由書狀（均須按他造當事人之人數附繕本）
上訴時應提出委任律師或具有律師資格之人之委任狀；委任有律師資格者，另應附具
律師及格證書及釋明委任人與受任人有民事訴訟法第四百六十六條之一第一項但書或
第二項（詳附註）所定關係之釋明文書影本。
中      華      民      國    九十      年      五      月      十六    日
                                        書記官  鄭  靜  如
附註：
民事訴訟法第四百六十六條之一（第一項、第二項）：
對於第二審判決上訴，上訴人應委任律師為訴訟代理人。但上訴人或其法定代理人具
有律師資格者，不在此限。
上訴人之配偶、三親等內之血親、二親等內之姻親，或上訴人為法人、中央或地方機
關時，其所屬專任人員具有律師資格並經法院認為適當者，亦得為第三審訴訟代理人
。


司法院資訊處製作；財團法人民間司法改革基金會備份。
